【裁判字號】    92,判,365
【裁判日期】    920410
【裁判案由】    消防法
【裁判全文】
最  高  行  政  法  院  判  決                    九十二年度判字第三六五號
    上  訴  人  丙○○
                甲○○
                乙○○
                丁○○○
                戊○○
    被 上訴 人  高雄市政府
    代  表  人  己○○
右當事人間因消防法事件，上訴人不服中華民國九十一年一月二十四日高雄高等行政
法院九十年度訴字第一七三二號判決，提起上訴。本院判決如左：
    主  文
上訴駁回。
上訴審訴訟費用由上訴人負擔。
    理  由
本件上訴人主張：按「液化石油氣販賣場所（瓦斯行）儲放之液化石油氣總儲存量不
得超過一百二十八公斤。」雖為公共危險物品及可燃性高壓氣體設置標準暨安全管理
辦法第二十七條第一項所明定；然依論理及經驗法則，每一瓦斯行只准存放六至八瓶
供民生大眾日常生活所需之桶裝瓦斯，實不合理，欠缺合理性、必要性、適當性，不
符合行政法上之比例原則，該消防法令應有修正之必要。且被上訴人之消防局於九十
年春安工作之執行，其預先守候在瓦斯行旁，嗣分裝場運送瓦斯點交瓦斯行時，即出
面取締，儼然以逮捕現行犯之姿，甚者強行搜索瓦斯行之程序及方法，顯為濫權之違
法行為，有高雄市政府消防局九十年三月七日高市消防預字第二三○五號函，說明項
下：「六、有關本局同仁執行取締勤務時，態度不佳執法欠當一節，本局已要求外勤
各分隊注意取締時之勤務態度與執行技巧在案。」可為證。依司法院釋字第三一三號
解釋，對於人民違反行政法之義務行為科處罰鍰涉及人民權利之限制，其處罰之構成
要件數額應由法律定之，若法律就其構成要件，授權以命令為補充規定，授權之內容
及範圍應具體明確，然後據以發佈命令，始符合憲法第二十三條以法律限制人民權利
之意旨。查公共危險物品及可燃性高壓氣體設置標準暨安全管理辦法係依據消防法第
十五條第二項空白授權由內政部消防署訂定之單行法規命令，則以違反前揭設置標準
暨安全管理辦法第二十七條第一項規定，再適用消防法第四十二條課處，其法律授權
之依據有欠明確，與司法院釋字第三一三號解釋意旨不符，其處分無效應予撤銷，始
符合憲法第二十三條及法律保留原則。法律若授權以命令限制人民之權義關係，其授
權必須具體明確，如僅概括授權行政機關訂定施行細則、辦法等，僅能就其執行法律
有關之細節性、技術性有所規定，且必須符合立法意旨，為司法院釋字第三六七號解
釋理由書所示，由立法者就執行母法之相關細節性、技術性事項，授權行政機關之命
令補充之，其內容並不涉及人民之權利或義務（概括授權、空白授權），而就涉及人
民權利或義務之事項，若授權行政機關以命令補充時，其授權內容、範圍均應具體明
確，方符合法治國原則之法律保留原則，落實授權、明確性原則，惟法律本身必須就
其立法目的有關核心事項自行規定，不能委由行政機關訂定次級規範方式加以替代，
否則根本無法從法律整體解釋中得知其授權之意旨，而行政機關發佈之命令已非執行
法律所必要之補充規定，乃係構成以命令代替法律之僭越，通常法律以內容空泛之條
文，作欠缺實質意義之規定，而將核心事項在內一切應受規範對象空白授權，聽任行
政機關自行訂定，行政機關既可不受法律之拘束，自無依法行政可言，被上訴人所屬
消防局依違法公共危險物品及可燃性高壓氣體設置標準暨安全管理辦法第二十七條第
一項之規定處分上訴人，並依消防法第四十二條課處罰鍰，係構成以命令代替法律之
僭越，其處分已逾越法律之授權。本件原審判決未予審酌援用行政程序法第一百一十
一條第三款、第七款及司法院釋字第二七五號、第三九四號、第四一二號解釋，實有
不適用法規及適用法規不當之違法，請求將之廢棄並撤銷訴願決定及原處分等語。
被上訴人於九十一年二月二十一日收受上訴狀繕本後，迄未提出答辯狀。
原審斟酌全辯論意旨及調查證據結果，以：按「公共危險物品及可燃性高壓氣體應依
其容器、裝載及搬運方法進行安全搬運；達管制量時，應在製造、儲存或處理場所以
安全方法進行儲存或處理。前項公共危險物品及可燃性高壓氣體之範圍及分類，製造
、儲存或處理場所之位置、構造及設備之設置標準，儲存、處理及搬運之安全管理辦
法，由中央主管機關會同中央目的事業定之。但公共危險物品及可燃性高壓氣體之製
造、儲存、處理或搬運，中央目的事業主管機關另訂有安全管理規定者，依其規定辦
理。」、「第十五條所定公共危險物品及可燃性高壓氣體之製造、儲存或處理場所，
其位置、構造及設備未符合設置標準，或儲存、處理及搬運未符合安全管理規定者，
處其管理權人或行為人新臺幣二萬元以上十萬元以下罰鍰；經處罰鍰後仍不改善者，
得連續處罰，並得予以三十日以下停業或停止其使用之處分。」消防法第十五條、第
四十二條定有明文。次按依消防法第十五條第二項授權訂定之公共危險物品及可燃性
高壓氣體設置標準暨安全管理辦法第二十七條第一項規定：「液化石油氣販賣場所儲
放之液化石油氣，總儲氣量不得超過一二八公斤。」同辦法第三十二條規定：「液化
石油氣分銷商應於鋼瓶檢驗合格有效期限屆滿前，將鋼瓶送往認可之驗瓶機構（場）
，依規定實施定期檢驗。」上開設置標準暨安全管理辦法既係本於消防法之授權，由
中央目的事業主管機關會同中央目的事業所訂定之設置標準暨安全管理辦法，自符合
授權明確性原則，且其內容均未逾消防法母法之規範範圍，自得適用之。本件上訴人
及附表所示其餘非選定當事人各為附表所示獨資或法人事業之負責人，為該等事業之
管理權人，乃兩造所不爭，且經上訴人提出各該獨資或法人事業之營利事業登記證十
七張為證。又附表所示獨資或法人事業所儲存之液化石油氣，於附表所示被查獲時、
地，均有超逾上開設置標準暨安全管理辦法第二十七條第一項所定儲氣量標準（即一
二八公斤），及非選定當事人梁正雄所管理之萬利煤氣行兼有二十個液化石油氣使用
之鋼瓶未依規定定期實施檢驗，前經被上訴人所屬消防局人員於附表所示時間查獲等
事實，亦有被上訴人提出之陳報單、舉發通知單、家用液化石油氣逾期查報清冊、現
場照片、營利事業登記證附於原處分卷可證，且該等舉發通知單均經上訴人及其餘非
選定當事人簽章無訛，上訴人對上開事實亦表示不爭執，則上訴人與其餘非選定當事
人既各為附表所列獨資或法人事業之管理權人，該獨資或法人事業既有上開違規之事
實，被上訴人予以分別裁處附表所示之罰鍰，揆諸首揭法令規定，核無違誤。至上訴
人雖主張上開設置標準暨安全管理辦法係依消防法空白授權訂定，欠缺明確性及違反
法律保留原則，依據該法令所為本件裁罰處分自屬無效云云。然查，上開消防法第十
五條第二項規定，既已就關於可燃性高壓氣體之範圍及分類，製造、儲存或處理場所
之位置、構造及設備之設置標準，儲存、處理及搬運之安全管理辦法，明定授權由中
央主管機關會同中央目的事業定之；而消防署依該法條授權所訂定之上開設置標準暨
安全管理辦法，如上述，均在授權範圍內，且僅就授權項目之細節性、技術性事項訂
定，並無逾越消防法母法規定範圍；又上開設置標準暨安全管理辦法，並無關於違反
該辦法之違規行為應如何處罰之規定，而係於其母法消防法第四十二條規定此類違規
行為之處罰；又本件被上訴人即係以上訴人及其餘非選定當事人有未符合上開設置標
準暨安全管理辦法第二十七條第一項及消防法第十五條之違章，構成消防法第四十二
條規定之裁罰要件而予處分，所適用之法令並無上訴人所稱欠缺授權明確性及違反法
律保留可言；且與大法官釋字第三一三號、三六七號、三九○號、四○二號、四四三
號、四四五號解釋情形並不相同，自無從比附援引。上訴人此項主張，要屬對授權明
確性及法律保留原則即上開法令規定之誤解，自非可採。至上訴人另主張，上開設置
標準暨安全管理辦法所規定之儲存量根本不符消費市場之現實需要，且被上訴人之執
行方法有違反比例原則乙節；則查，液化石油氣固為一般消費大眾日常生活不可或缺
之民生必需品；然以本件各當事人所管理之獨資或法人事業營業場所，均位處市區，
渠等所販賣之液化石油氣其易燃及危險特性有如不定時炸彈，如無法令對販賣場所儲
存量加以限制，鄰近居民之生命財產安全必受極大威脅；以故，中央主管機關會同中
央目的事業訂定之上開設置標準暨安全管理辦法，基於消防及公共安全公益考量下，
須適度限制個人私經濟活動，乃在所難免，尚難認與比例原則有違。況上訴人所述之
現實需求，縱或存在，要屬是否得陳情訂定機關檢討、修訂上開設置標準暨安全管理
辦法相關規定範疇，尚不得執為本件免罰之依據。又被上訴人乃消防法之執行機關，
對於違反消防法令之違章行為，有一律執行取締之職責，尚無上訴人指稱之被上訴人
有權選擇作為或不作為情形，上訴人主張被上訴人之執行方法有違反比例原則云云，
亦無足採。上訴人復主張被上訴人執行本件檢查職務時，採預先守候在瓦斯行旁，俟
分裝場運送瓦斯點交瓦斯行時，即出面取締，儼然以逮捕現行犯之姿，甚者強行搜索
瓦斯行，其執行方法顯有濫權之違法，則其查察結果自不得作為裁罰之依據云云；然
此為被上訴人所否認，並抗辯其查察蒐證過程均依法而為，並無濫權等語；第查被上
訴人所屬消防局執行本件消防安全稽查，乃法令賦予之職權，依現場照片所示，該等
執行稽查人員亦僅在各當事人之營業場所範圍內進行蒐證，舉發通知單並均經各當事
人當場簽章，未見上訴人等人提出異議；上訴人就此亦未舉證證明被上訴人所屬消防
局人員有何強行搜索或執行程序違法之行為。是此部分既無證據證明，上訴人之主張
即非可取。另依上訴人提出之高雄市液化氣體燃料商業同業公會（上訴人及其餘非選
定當事人所屬同業公會）八十九年三月一日印製之會務通訊，內容載稱該公會早於八
十八年十一月十一日，即已將上開設置標準暨安全管理辦法重要條文印發給全體會員
，提示彼等注意在案；復通告八十九年春節過後，消防隊已開始執行該項辦法之稽查
，及消防署就違規行為訂頒有「違反危險物品及高壓氣體安全管理規定裁處基準表」
，亦將其內容一併刊印分發各會員供為參考，有該會務通訊在卷可稽；足認上訴人及
其餘非選定當事人對於上開設置標準暨安全管理辦法之規定及被上訴人機關對違規行
為處分之裁量標準，業已透過其公會組織有所認識，自應知曉遵守，尚不得於遭查獲
後再以上開各項理由，主張解免違規罰責。又消防署就違反危險物品及高壓氣體安全
管理規定之違規行為訂頒「違反危險物品及高壓氣體安全管理規定裁處基準表」，供
各消防安檢執行機關作為裁罰處分之基準，乃為防杜各執行機關所採裁量處分差異過
大，造成對受處分人不公之現象，且該裁處基準表亦未逾消防法第四十二條規定之罰
鍰範圍，則被上訴人適用上開裁處基準表，作為本件裁罰之標準，亦無裁量不當可言
。綜上所述，上訴人及其餘選定當事人既有違規超量儲放液化石油氣，違反公共危險
物品及可燃性高壓氣體設置標準暨安全管理辦法就液化石油氣販賣場所總儲氣量最高
限制規定情形，另非選定當事人梁正雄管理之萬利煤氣行，並有二十個液化石油氣鋼
瓶未依規定定期送驗違規事實，則被上訴人認定上訴人等十七人均違反上開設置標準
暨安全管理辦法第二十七條及消防法第十五條第二項規定，而依消防法第四十二條規
定裁處上訴人及附表所示非選定當事人各如附表所示之罰鍰，訴願決定並予維持，均
無不合。因而駁回上訴人於原審之訴，經核並無違誤。上訴論旨，仍執與起訴狀相近
之陳詞，主張上開設置標準暨安全管理辦法係依消防法空白授權所訂，欠缺明確性及
違反保留原則，本件裁罰處分應屬無效云云。但查消防法第十五條第二項規定，既已
就關於可燃性高壓氣體之範圍及分類，製造、儲存或處理場所之位置、構造及設備之
設置標準，儲存、處理及搬運之安全管理辦法，明定授權由中央主管機關會同中央目
的事業定之；而消防署依該法條授權所訂定之上開設置標準暨安全管理辦法，均在授
權範圍內，且僅就授權項目之細節性、技術性事項訂定，並無逾越消防法母法規定範
圍；又上開設置標準暨安全管理辦法，並無關於違反該辦法之違規行為應如何處罰之
規定，而係於其母法消防法第四十二條規定此類違規行為之處罰；本件被上訴人即係
以上訴人及其餘非選定當事人有未符合上開設置標準暨安全管理辦法第二十七條第一
項及消防法第十五條之違章，構成消防法第四十二條規定之裁罰要件而予處分，所適
用之法令並無上訴人所稱欠缺授權明確性及違反法律保留可言。亦無違反行政程序法
第一百十一條第三款、第七款、及司法院釋字第二七五號、三九四號、四一二號解釋
意旨之情事，本件上訴非有理由，應予駁回。
據上論結，本件上訴為無理由，爰依行政訴訟法第二百五十五條第一項、第九十八條
第三項前段、第一百零四條、民事訴訟法九十五條、第七十八條、第八十五條第一項
前段，判決如主文。
中    華    民    國    九十二      年      四        月      十        日
                    最 高 行 政 法 院  第 五 庭
                                審 判 長 法  官      徐  樹  海
                                         法  官      廖  宏  明
                                         法  官      鄭  淑  貞
                                         法  官      林  家  惠
                                         法  官      林  茂  權
右  正  本  證  明  與  原  本  無  異
                                         法院書記官  陳  盛  信
中    華    民    國    九十二      年      四        月      十        日


司法院資訊處製作；財團法人民間司法改革基金會備份。
